臺灣彰化地方法院刑事判決　　　　　　　 96年度易字第152號
公　訴　人　臺灣彰化地方法院檢察署檢察官
被　　　告　甲○○
上列被告因重利案件，經檢察官聲請簡易判決處刑（95年度偵字
第7715號），本院彰化簡易庭認不宜以簡易判決處刑（95年度彰
簡字第873 號），簽移本院刑事庭依通常程序審理，被告於本院
準備程序中就被訴事實為有罪之陳述，經本院合議庭裁定由受命
法官獨任依簡式審判程序審理，判決如下：
    主    文
甲○○乘他人急迫貸以金錢，而取得與原本顯不相當之重利，處
有期徒刑月，如易科罰金，以新臺幣壹仟元折算壹日。
    犯罪事實及理由
一、犯罪事實：
    甲○○係址設彰化縣彰化市○○里○○路175 號「中央當舖
    」負責人，明知經營當舖業接受借款人質當借款時，應實際
    取得、占有借款人質當之動產，不得僅接受借款人提供政府
    核發之證照及私人身分證明文件作為借款之擔保，否則即不
    符合質當之行為，而不適用當舖業法之規定。竟基於乘人急
    迫而貸放款項，以取得與原本顯不相當重利之犯意，利用經
    營「中央當舖」之機會，於民國95年7 月1 日，趁乙○○因
    生活週轉需錢孔急而前往「中央當舖」表示需借款之際，未
    實際收當以取得、占有乙○○之車輛，逕由乙○○提供車牌
    號碼0826-LE 號自用小客車之汽車行車執照及其自己之國民
    身分證影本作為借款之擔保，再以借款新臺幣（下同）1 萬
    元，每月收取利息900 元（相當於週年利率108 ％），且於
    借款時預扣第一期利息及由乙○○簽立同額本票1 紙（未扣
    案）以為屆期支付本金之方式，借予乙○○1 萬元（扣掉預
    扣之第一期利息900 元，僅交付9,100 元）並收取利息，乙
    ○○並於95年8 月1 日繳付利息900 元予甲○○，甲○○因
    而藉此收取與原本顯不相當之重利。嗣於95年8 月10日下午
    6 時9 分許，為警持本院核發之搜索票執行搜索勤務時，在
    上址當舖查獲。
二、被告甲○○於準備程序中，先就前揭犯罪事實為有罪之陳述
    ，且所犯係死刑、無期徒刑、最輕本刑為3 年以上有期徒刑
    以外之罪，經本院合議庭依刑事訴訟法第273 條之1 第1 項
    之規定，裁定由法官一人獨任進行簡式審判程序，合先敘明
    。
三、本案之證據；
  (一)車牌號碼0826-LE 號自用小客車之汽車行車執照影本1 紙。
  (二)乙○○之國民身分證影本1紙。
  (三)中央當舖當票存根聯影本1紙。
  (四)車牌號碼0826-LE 號自用小客車由乙○○於95年8 月16日駕
    駛至彰化縣警察局彰化分局前拍攝之照片1 張。
  (五)證人乙○○警詢之證述。
  (六)被告於警、偵訊及本院準備程序、審理時之自白。
四、按當舖業指依本法申請許可，專以經營質當為業之公司或商
    號；質當指持當人以動產為擔保，並交付於當舖業，向其借
    款、支付利息之行為；當舖業之年率，最高不得超過48％，
    當舖業法第3 條第1 款、第4 款、第11條第2 項分別定有明
    文；又當舖業除計收利息及倉棧費外，不得收取其他費用。
    前項倉棧費之最高額，不得超過收當金額5 ％，當舖業法第
    20條亦定有明文。次按當舖或其他以受質為營業者之質權即
    營業質權，依民法物權編施行法第14條規定，固無民法質權
    規定之適用，惟當舖既占有當戶為擔保債務之履行而移交之
    物品，於債務未受清償前得留置該物品，屆期當戶不取贖，
    當舖即取得該物品之所有權資以抵償，是營業質權自屬具擔
    保物權性質之特殊質權，以質物之占有為其權利存在之要件
    （最高法院86年度臺上字第1527號判決意旨可資參照）。可
    知，當舖業雖屬營業質權，仍以占有質物為其權利存在要件
    ，苟非占有質物即無從成立營業質權，亦非屬當舖之營業範
    疇，自無從主張係依當鋪業法第11條第2 項標準收取利息及
    依當鋪業法第20條收取倉棧費，而解免重利罪之刑責。是被
    告既僅留存借款人之汽車行車執照及國民身分證影本而未收
    取占有汽車，自無當鋪業法之適用，當更不發生加收棧租及
    保險、手續及保管費用等所謂「倉棧費」之問題，被告竟仍
    假借質當名義加以收取，顯係變相收取重利至明，併此敘明
    。
五、量刑理由
    爰審酌被告前於95年6 月30日即因重利犯行經本院判決有期
    徒刑6 月（於95年7 月31日確定，並於95年9 月19日易科罰
    金執行完畢，不構成累犯），有臺灣高等法院被告前案紀錄
    表在卷可參，竟仍不知悔改而再犯本案犯行，其顯欠缺遵守
    法紀之觀念，再參酌本次犯罪所得非鉅，及其犯罪後於偵、
    審時均自白犯罪之態度等一切情狀，量處如主文所示之刑，
    併諭知易科罰金之折算標準。
六、應依刑事訴訟法第452 條、第273 條之1 第1 項、第299 條
    第1 項前段、第310 條之2 、第454 條第1 項，刑法第344
    條、第41條第1 項前段，刑法施行法第1 條之1 第1 項、第
    2 項前段，判決如主文。
七、如不服本判決，應於判決送達後10日內，向本院提出上訴狀
    （須附繕本）。
本案經檢察官高如應到庭執行職務。
中　　華　　民　　國　　96　　年　　3 　　月　　16　　日
                  刑事第四庭    法  官  吳永梁
以上正本證明與原本無異。
如不服本判決，應於判決送達後10日內，向本院提出上訴狀（須
附繕本）。
告訴人或被害人對於判決如有不服具備理由請求檢察官上訴者，
其上訴期間之計算係以檢察官收受判決正本之日期為準。
中　　華　　民　　國　　96　　年　　3 　　月　　20　　日
                                書記官  陳美敏
附錄論罪科刑法條全文：
中華民國刑法第344條
乘他人急迫、輕率或無經驗貸以金錢或其他物品，而取得與原本
顯不相當之重利者，處1 年以下有期徒刑、拘役或科或併科1 千
元以下罰金。
